【裁判字號】    91,上更(二),985
【裁判日期】    920716
【裁判案由】    貪污治罪條例等
【裁判全文】
臺灣高等法院刑事判決                        九十一年度上更(二)字第九八五號
    上  訴  人
    即  被  告  甲○○
    選任辯護人  林春鏞律師
右上訴人因貪污治罪條例等案件，不服臺灣臺北地方法院八十五年度訴字第五三三號
，中華民國八十六年十二月十九日第一審判決（起訴案號：臺灣臺北地方法院檢察署
八十四年度偵字第一八０七一號），提起上訴，經判決後，由最高法院第二次發回更
審，本院判決如左：
    主  文
原判決關於甲○○部分撤銷。
甲○○無罪。
    事  實
一、公訴意旨略以：同案被告葉國興（已判決無罪確定）係彰化商業銀行（以下簡稱
    彰化銀行）總經理，嗣於民國（下同）八十三年八月廿七日任台北銀行董事長，
    被告甲○○原係彰化銀行審查部經理（七十九年初至八十年十一月一日止）、副
    總經理（於八十三年三月一日退休），均係從事公務之人員。緣有盈宏建設股份
    有限公司（以下簡稱盈宏公司）實際負責人兼該公司總經理郭再興，因與原彰化
    銀行苓雅分行經理黃加茂（嗣調任彰化銀行西高雄分行經理）熟識，遂透過該層
    關係，於八十年三月間，以其子郭俊良、郭俊廷名義登記之坐落高雄市○○段第
    六十六號、第六十七號、第六十八號、第十九之二號、第廿號土地興建ＣＢＣ國
    際海港企業大樓（以下簡稱海港大樓），圖取得資金週轉，乃向彰化銀行西高雄
    分行申請土地擔保新台幣（下同）三億八千六百萬元及建築融資無擔保貸款六億
    五千萬元，彰化銀行西高雄分行乃依規定要求盈宏公司必須有百分之五十以上之
    銷售率及應將總建築款之二分之一配合款存入指定之備償專戶內始可，而上開海
    港大樓實際上僅有三成銷售情形，且遭客戶退訂，嗣後銷售亦未達一成，且盈宏
    公司亦未將二分之一之配合款存入指定之備償專戶內，而為彰化銀行西高雄分行
    承辦人歐清勤等發現盈宏公司實際並無上開百分之六十六之銷售實績，而係聯合
    經理公司虛報，盈宏公司亦未將上開二分之一配合款存入備償專戶內，乃以不符
    合授信條件而拒絕辦理貸款。郭再興為取得前開貸款，乃央請台灣省議員馬榮吉
    （已歿）、邱創良於八十年四、五月間陪同其多次至台灣銀行高雄分行、中興新
    村台灣省議會、彰化銀行台北總行等地向彰化銀行西高雄分行經理黃加茂、彰化
    銀行總經理葉國興、甲○○等關說，要求取銷上開二分之一配合款及銷售率達百
    分之五十之條件以及不必有建設經理公司，葉國興及甲○○乃基於共同圖利郭再
    興及盈宏公司之犯意，接受上開關說，未經專案申請即擅自取銷上開二分之一配
    合款、銷售率百分之五十等之條件，並由葉國興、甲○○要求找尋一建築經理公
    司配合，再指示黃加茂向彰化銀行總行重新提出申請，郭再興並配合提出上開貸
    款之申請，郭再興即經由馬榮吉之介紹，找東華建設經理公司配合。待上開約定
    完成後，由甲○○通知黃加茂業已取銷二分之一配合款之條件，即由彰化銀行於
    八十年六月五日由黃加茂指示蘇政良開立傳票辦理上開土地擔保三億八千六百萬
    元之放款，至於建築融資貸款部分，則由盈宏公司於八十年六月十二日向彰化銀
    行西高雄分行提出申請第一筆建築融資貸款一億五千六百萬元，斯時因歐清勤、
    蘇政良等發現盈宏公司並無符合上開二分之一配合款，亦無建設經理公司而不同
    意貸放，原承辦之聯合建設經理公司亦認有問題而不願辦理，並與盈宏公司解約
    ，惟黃加茂竟偽稱業已向總行申請核准變更授信條件，且欲於八十年七月間順利
    配合貸放第一筆一億五千六百萬元之建築融資貸款予盈宏公司，明知歐清勤不願
    意，竟將原本係歐清勤業務工作轉指示郭萬得於八十年六月十四日以第一一二八
    號函彰化銀行總行申請貸放，並由甲○○任經理之總行審查部批示「可」，並提
    出於常務董事會，惟經第十五屆常務董事會八十年六月廿七日第一一七次會議以
    「本案為何原（聯合）建築經理公司撤銷委任關係？為何尚無建築經理公司接辦
    ？原承貸（苓雅）分行為何轉另一（西高雄）分行承辦？原申貸用途為何變更？
    為何原申貸時稱至申請日止已銷售百分之六十六，而現在又稱尚未銷售？務應切
    實查明有所交待後，就債權能否確保，審慎辦理。」之理由而不同意上開盈宏公
    司貸款案，當時葉國興與甲○○雖均在場，且明知盈宏公司上開無擔保放款超過
    八千萬元之貸款案之准駁權應屬於常務董事會之權限，亦明知盈宏公司之財務結
    構並不健全，未自行及要求彰化銀行西高雄分行查明上開常務董事會指示查覆事
    項並依規定提報常務董事會同意通過，反逕由黃加茂於同年七月四日代歐清勤業
    務而函彰化銀行總行審查部請求貸放上開一億五千六百萬元，再由彰化銀行審查
    部莊清雲呈經理甲○○於同月六日批示「准予辦理」等，是其等均明知上開不實
    事項，由葉國興指示當時僅任審查部經理之甲○○虛偽於八十年七月六日逾權登
    載批准盈宏公司前述建築融資貸款，然因彰化銀行西高雄分行放款承辦人蘇政良
    及其代理人黃美香均未同意，黃加茂乃經甲○○之指示下，未經正常程序由承辦
    人蘇政良、代理人黃美香、副理楊志勝、張瑞榮蓋章，反自行於彰化銀行西高雄
    分行放款支出傳票經辦製票欄、轉帳欄及放款負責人欄上蓋用自己之印章，而於
    同月十五日貸放一億五千六百萬元予盈宏公司，葉國興、甲○○再利用常務董事
    會案件繁雜之機會，故意未詳細報告盈宏公司不符合彰化銀行授信條件之情形，
    復分別於八十一年一月九日至同年四月廿四日之常務董事會上矇騙通過上開盈宏
    公司二億元及二億四千九百萬元之建築融資貸款，並由黃加茂分別於八十一年一
    月十四日、二月一日、二月廿五日、三月十四日、四月二日、四月廿九日、五月
    十二日、五月廿九日、六月十六日、七月三日、七月廿三日、八月八日、八月廿
    七日、九月廿一日、十月七日、十一月十九日、十二月一日、八十二年二月十五
    日、三月十九日於彰化銀行西高雄分行貸放上開貸款交付予盈宏公司，總計建築
    融資貸款部分業已貸放五億九千五百廿萬元，八十三年三月十九日彰化銀行貸放
    上開盈宏公司建築融資貸款二百五十萬元後，盈宏公司終因無任何銷售業務，致
    無法償還上開建築融資貸款之本息，足生損害於台灣省政府及彰化銀行。因認被
    告甲○○涉犯有刑法第一百十三條之公務員登載不實公文書罪嫌及貪污治罪條例
    第六條第一項第四款之圖利罪嫌云云。
二、公訴人認被告甲○○涉犯前揭犯行，係以台灣省議員馬榮吉．邱創良向同案被告
    葉國興提及本件盈宏公司貸款案、常務董事會並未核准上開一億五千六百萬元部
    分之貸款，被告甲○○核准是錯誤的，應由常務董事會決議是否放貸始為正確等
    事實，業據同案被告葉國興與被告甲○○分別於調查局偵訊及檢察官偵查中坦承
    不諱，被告甲○○上開犯行，業經被告承認彰化銀行常務董事會命查覆之上開事
    項並未向常務董事會覆核前即已放款，被告甲○○供稱業已報告同案被告葉國興
    後始決定放款第一筆一億五千六百萬元，且黃加茂供稱係經被告甲○○所指示，
    又上開貸款並未經彰化銀行常務董事會授權或同意即由被告私自核放之事實，亦
    經彰化銀行常務董事林猷穆、陳田植、羅吉、張伯欣證述屬實，此核與證人歐清
    勤、蘇政良、鄭足、莊清雲、張瑞榮、陳慶仲、黃美香、郭萬得、郭再興等證述
    情節相符，並有系爭彰化銀行放款書、常務董事會會議記錄、放款帳戶資料表、
    放款支出傳票、八十年六月十四日第一一二八號函、八十年七月四日第廿九號函
    及盈宏公司申覆書、系爭大樓末完工相片等足資佐證，為其論據。
三、甲○○否認有公訴人所指之犯行，辯稱：伊是係依照銀行的業務程序辦理，盈宏
    公司之配合款無須撥入專戶，本件沒有規定要銷售率達百分之五十，亦無配合款
    之規定。彰化銀行董事會於八十年三月八日已核准盈宏公司六億五千萬元之建築
    融資貸款案，該公司於同年六月二十七日提出之一億五千六百萬元撥款申請，係
    就其已核准之建築融資案，就其中一部分改變付款方式而已，該部分之貸放審查
    標準與該公司財務結構良好與否無關。伊核撥貸款一億五千六百萬元部分，係依
    照銀行之規定而核定，並無違法。況彰化銀行除撥放前開一億五千六百萬元，及
    其調離審核部經理職後又核撥二億元及二億九千四百萬元二筆貸款，足見上開常
    務董事會會議決議結論所謂「審慎辦理」係准許辦理撥放之意思，否則其後何以
    又撥放二筆貸款？盈宏公司貸款二億元及二億九千四百萬元部分時，伊已離職，
    此部分並非伊核撥。又依盈宏公司申請貸款案所提之擔保品相當充足，對土地已
    證金貸款三點八六億元加上一點五六億元建築融資共五點四二億元，仍在抵押權
    擔保價值安全範圍之內，且西高雄分行對於八十年六月十七日常務董事會指示事
    項，經查明後報稱盈宏公司承諾以該貸款收回民間債權，而塗銷民間優先順位抵
    押權。伊准予撥放，對彰化銀行可增加利息之收入，並無不利，絕無圖利他人之
    動機及犯意等語
四、被告甲○○被訴就建築融資第一筆貸款一億五千六百萬元違法核撥圖利盈宏公司
    部分：查被告甲○○行為時所犯係八十五年十月二十三日修正前之貪污治罪條例
    第六條第一項第四款之圖利罪係規定：對於主管或監督之事務，直接或間接圖利
    者，處五年以上有期徒刑，得併科新台幣一百萬元以下罰金。嗣九十年十一月七
    日該條項款之規定經修正：對於主管或監督之事務，明知違背法令，直接或間接
    圖自己或其他私人不法利益，因而獲得利益者，處五年以上有期徒刑，得併科新
    台幣三千萬元以下罰金。同時刪除該條項款關於圖利罪未遂犯之處罰。申言之，
    圖利罪之成立，應以行為人對於主管或監督之事務，明知違背法令，直接或間接
    圖自己或其他私人不法利益，並因而獲得利益為構成要件。其犯罪構成要件較舊
    法更為嚴謹，增列「因而獲得利益」之要件，亦即將圖利罪之「行為犯」，改為
    「結果犯」，不處罰未遂犯。據彰化銀行鹽埕分行於九十二年六月三十日傳真彰
    鹽字第一０九八號函復本院稱：「本筆建築融資貸款之催收款本金一億五千六百
    萬元及利息三千零四十六萬八千七百九十七元，共一億八千六百四十六萬八千七
    百九十七元，業已全部收回」等語，此有該函附於本院更二卷可稽。可見彰化銀
    行嗣已收回對盈宏公司一億五千六百萬元部分之貸款，則盈宏公司並不因被告甲
    ○○之行為而獲得核撥一億五千六百萬元之利益，即被告甲○○所為不合於修正
    後貪污治罪條例第六條第一項第四款所規定之犯罪構成要件。
五、被告甲○○被訴其餘圖利、偽造文書部分：
  (一)公訴意旨略如附件所示。
  (二)被告甲○○否認有此部分圖利及偽造文書犯行，辯稱本件三億八千六百萬元之土
    地抵押貸款部分，已有十足擔保，何來圖利之有？且此部分撥款乃承辦單位即彰
    化銀行西高雄分行逕為執行依權責撥款，與被告甲○○無涉，被告甲○○又有何
    圖利可言？且撥款時間為八十年六月五日，又在馬、邱省議員於同月十一日關說
    施壓之前，依時序上觀察判斷，被告甲○○又如何受關說施壓？且被告甲○○無
    須出席省議會接受質詢及預算審查，該二省議員又如何以其對彰化銀行之質詢權
    及預算審查權影響被告甲○○對本案之審查？至於二億元及二億四千九百萬元之
    建築融資撥款部分，被告甲○○早已調離審查部經理之職，如何得遽加推論為被
    告甲○○與同案被告葉國興及黃加茂等人犯意聯絡範圍而論以共犯？至另二億元
    及二億九千四百萬元建築融資撥款部分，因被告甲○○已於八十年十一月一日離
    開審查部，奉調為副總經理，後續之建築融資貸款均由葉健人接辦，葉健人亦於
    各次常務董事會開會時逐條報告第一筆貸款情形及相關資料給常務董事們知悉。
  (三)經查：
    1.關於土地抵押擔保貸款三億八千六百萬元部分：
      (1)本件盈宏公司向西高雄分行申請土地擔保及建築融資（無擔保信用）貸款，
        係於八十年三月二十二日即經彰化銀行核准，該貸款「其他條件」７、８雖
        分別有「徵提聯合建築經理公司承諾書」及「銷售之自備款應設立專戶，配
        合本行建築融資按比率二分之一撥款」之記載，但並無以「百分之六十六銷
        售實績」作為該貸款條件之一，此有該貸款申請書附卷（參見Ｆ卷第三頁）
        可參。彰化銀行核准本件土地抵押及建築融資信貸貸款部分，均不以盈宏公
        司有百分之六十六之銷售實績為貸放條件，當甚明確。且本件盈宏公司之貸
        款核准日期既係八十年三月二十二日，為當時省議員馬榮吉（已沒）、邱創
        良二人受託出面關說時即八十年四、五月間之前，則公訴人認西高雄分行承
        辦人員以盈宏公司不符合授信條件而拒絕辦理貸款，郭再興為取得前開貸款
        之核准，乃央請台灣省議員馬榮吉、邱創良於八十年四、五月間，向被告甲
        ○○、葉國興關說部分，即與事實不符。
      (2)關於於盈宏公司土地擔保貸款三億八千六百萬元部分，依彰化銀行就該行辦
        理盈宏公司授信案函復本院前審謂：「總行批示核貸批示事項(二)之規定，僅
        『中期放款－純無擔保』即工程款六億五千萬元部分，應確實依工程進度估
        驗完工部分之價款，按該價款二分之一撥付，至於土地擔保放款三億八千六
        百萬元整之部分，則無此限制條件，自無應具備該條件（即二分之一配合款
        或按工程進度撥款）之問題」，而上開土地抵押擔保貸款款項係於八十年六
        月五日即撥放予盈宏公司等情，有彰化銀行總行以八十七年六月十七日彰授
        審二字第三四四五號函復甚明（參見發回前本院上訴字第二八一號審理卷一
        第二一五至二一六頁），另參照彰化銀行辦理建築融資貸款作業要點第二條
        第二項亦確有規定：「融資額度不得超過預估建築造價之五成。」（參見原
        審卷二第十三頁），顯係針對無擔保之信用建築融資部分，而未及於抵押貸
        款部分；又證人即八十三年八月至八十六年十月間任職彰化銀行總經理之鄒
        鴻圖於原審訊問中結證稱：一般土地擔保部分可以撥款（指全部撥款）等語
        （參見原審卷三第一四一頁）；證人即曾任彰化行審查部科長廖安隆於原審
        訊問時亦證稱：「土地貸款大都是先撥款，而建築融資若變更，土地貸款也
        不受影響而先撥款」等語（參見原審卷三第五十六頁）；以上開土地確已於
        八十年三月廿七日設立登記本金最高限額抵押權十二億四千五百萬元予彰化
        銀行，亦有相關土地建築改良物抵押權設定契約書、他項權利證明書影本等
        附卷可證（參見Ｆ卷第三七至四三頁），足見本件土地抵押貸款三億八千六
        百萬元之放款核撥部分，並無二分之一配合款或按工程進度撥款問題，當甚
        明確。
      (3)雖聯合建築經理公司於八十年五月二十八日即與盈宏公司終止委任關係該聯
        合建築經理公司遲至八十年六月六日始具函向彰化銀行表示撤銷該公司原於
        八十年四月八日對彰化銀行出具之承諾書，已詳述如前，並有該聯合建築經
        理公司函影本在卷可參（參見原審卷一第九五頁），足見彰化銀行在八十年
        六月五日核撥該三億八千六百萬元之土地抵押貸款時，於彰化銀行之內部資
        料中，盈宏公司仍具備建築經理公司之承諾書無誤，本件土地抵押貸款部分
        既無二分之一配合款及銷售實績達百分之五十或百分之六十六問題，則彰化
        銀行相關承辦員於抵押權設定齊全後，八十年六月五日建築經理公司承諾書
        未被通知撤銷前核撥該抵押貸款予盈宏公司，其核撥行為即屬合法，當堪認
        定。是該抵押貸款部分之核撥，不論有無經過省議員之關說，既屬依法核撥
        ，被告甲○○就此部分，自無圖利私人問題，其辯稱該土地擔保貸款部分本
        得依法撥放，伊就此未有圖利盈宏公司之意圖等語，應認屬實，而堪採信。
      (4)本件土地擔保抵押貸款部分之准許、核撥，既無不法，就此部分被告甲○○
        自不構成違法圖利私人之犯行，應堪認定。
    2.關於第二、三筆以下之盈宏公司建築融資無擔保信用貸款核撥部分，並無證據
      證明被告甲○○有圖利盈宏公司：
      (1)盈宏公司第二、三筆建築融資貸款撥放案中，有關被告甲○○部分，因證人
        葉健人於本院及偵查時已陳稱：係自八十年十一月二十日起接任審查部經理
        之職等語（見原審卷三第五頁），顯見被告甲○○於彰化銀行審查盈宏公司
        第二、三筆建築融資貸款之撥放時，業已調離該審查部經理之職務，為彰銀
        行副總經理，而未再主管審查貸款撥放之業務，此並為被告甲○○所不否認
        ，並有上開彰化銀行總行八十七年六月十七日彰授審二字第三四四五號函檢
        附之附件三之放款審議委員會審議紀錄可證（參見發回前本院上訴字第二八
        一號審理卷一第二一五至二一六頁），由是足見，被告甲○○於八十年十二
        月二十三日及八十一年四月二十一日，上開盈宏公司建築融資第一筆二億元
        及第三筆二億九千四百萬元之放款審議委員會時，早已離去該總行審查部經
        理之職務，又放款審議委員會為合議制，被告甲○○雖為副總經理而為審議
        委員，但並無決定性之影響力，且上開二案之核放決定權為董事會，審議委
        員會僅能提出常務董事會審議，並無決定之權限，此有彰化商業銀行於九十
        二年三月十八日以彰授營字第二七二０號函覆本院略以：茲以民國八十、八
        十年當時本行對授信案件之審核流程及作業方式，說明如下：(一)屬（常務）
        董事會審核權限之授信案件，係於分行提出申請後，即由『審查部』初審，
        並逐案繕寫提案書，提交『放款審議委員會』以合議方式逐案審議，『放款
        審議委員會』審議後，呈董事長核閱，再提請（常務）董事會核議。提案書
        上，除明分行之意見外，亦陳述審查部之審查意見，並由審查部初審人員
        、科長、副理、經理等逐層簽章後，再送請『放款審議委員會』審議，然後
        將審議結論載於提案書，由審議委員會之委員逐案於提案書上簽名確認；（
        常務）董事會核議後，即以會議通知審查轉知分行。貴院來函檢附之證物六
        及證物七文件，即上陳作業程序之留存資料影本，因此，依上開證物資料觀
        之，本案於送（常務）董事會前，確已經審查部及放款審議委員會依規定之
        程序審議之。(二)另貴院函詢本案審查時，審查部或放款審議委員會未反對之
        意見一事。按本行審查授信案件之慣例，審查部審查時，倘案件有不符授信
        程序或規定，或申請之內容述不清、不全者，大都請分行補正或說明，再
        就授信之條件簽具審查意見，提請『放款審議委員會』審議，『放款審議委
        員會』審議時，只要有委員提出意見，審查部或分行即應對案情補充說明，
        如審議委員對補充說明及審查部之審查意見無反對意見，即依審查部之審查
        意見通過，並由與會委員逐案於提案書上簽名確認，再提（常務）董事會討
        論後予以核議；本案就存檔書面資料觀之，提案書業經審議委員簽名，且無
        不同意見之記載，應屬已經參與審查之各層級人員討論，認為符合授信之程
        序及規定，因此，未有反對之意見，並予以提請（常務）董事會核議」等語
        可證。再依第一筆融資貸款撥放之審核情形觀之，該次審核僅就該筆貸款金
        額審查，不及其他，足以證明各次審核均係就各次之貸款分別為之，是彰化
        銀行總行審查盈宏公司第二、三筆建築融資貸款核撥部分時，被告甲○○既
        已非該銀行總行審查部之經理，又非常務董事會成員，已非居於有權審核決
        定撥放款與否之地位，自無從再據以圖利盈宏公司而為違法之撥放決定，是
        此盈宏公司第二、三筆建築融資貸款之撥放部分，核與盈宏公司上開土地貸
        款部分，均難認被告甲○○有何圖利盈宏公司之處，此部分被告甲○○被訴
        之犯罪亦屬不能證明。
    2.按公訴意旨認被告甲○○明知為不實，由同案被告葉國興指示被告甲○○在西
      高雄分行向總行申請撥放一億五千六百萬元之第一筆建築融資貸款予盈宏公司
      之總行審查部簽呈上，逾越權限批示「准予辦理」等文字，因認被告甲○○另
      涉有刑法第二百十三條之公務員登載不實公文書罪嫌部分，因本件查無證據證
      明同案被告葉國興有授意或指示被告甲○○為上開違法批示情形，有如前述，
      而被告甲○○以審查部經理為上開批示行為，於外觀上屬其審查部經理職權內
      之行為事項，尚與公務員登載不實事項於職務上所掌公文書罪之構成要件有間
      ，是被告甲○○此部分被訴公務員登載不實事項於公文書罪嫌，亦有未足。
六、綜上所述，被告甲○○所為辯解，應堪採信。此外，本院復查無其他積極證據足
    以證明被告確有公訴人所指之犯行。自屬不能證明證明被告甲○○犯罪。原審未
    予詳察，而對被告甲○○論罪科刑，自有未洽。爰由本院將原判決關於甲○○部
    分撤銷，改判被告甲○○無罪。
據上論斷，應依刑事訴訟法第三百六十九條第一項前段、第三百六十四條、第三百零
一條第一項，判決如主文。
本案經檢察官李金定到庭執行職務。
中      華      民      國    九十二    年      七      月     十六     日
                              臺灣高等法院刑事第十五庭
                                  審判長法  官  房  阿  生
                                        法  官  蔡  光  治
                                        法  官  雷  元  結
右正本證明與原本無異。
檢察官如不服本判決，應於收受送達後十日內向本院提出上訴書狀，其未敘述上訴之
理由者並得於提起上訴後十日內向本院補提理由書（均須按他造當事人之人數附繕本
）。
                                        書記官  黃  德  煌
中      華      民      國    九十二    年      七      月    二十二    日
附錄：本案論罪科刑法法條全文
貪污治罪條例第六條
有下列行為之一者，處五年以上有期徒刑，得併科新臺幣三千萬元以下罰金：
一、意圖得利，抑留不發職務上應發之財物者。
二、募集款項或徵用土地、財物，從中舞弊者。
三、竊取或侵占職務上持有之非公用私有器材、財物者。
四、對於主管或監督之事務，明知違背法令，直接或間接圖自己或其他私人不法利益
    ，因而獲得利益者。
五、對於非主管或監督之事務，明知違背法令，利用職權機會或身分圖自己或其他私
    人不法利益，因而獲得利益者。前項第一款至第三款之未遂犯罰之。
附件：
一、葉國興原係彰化商業銀行（以下簡稱彰化銀行）總經理，嗣於八十三年八月廿七
    日任台北銀行董事長，甲○○原係彰化銀行審查部經理（七十九年初至八十年十
    一月一日止）、副總經理（於八十三年三月一日退休），均係從事公務之人員。
    緣有盈宏建設股份有限公司（以下簡稱盈宏公司）實際負實人兼該公司總經理郭
    再興，因與原彰化銀行苓雅分行經理黃加茂（嗣調任彰化銀行西高雄分行經理）
    熟識，遂透過該層關係，於八十年三月間，以其子郭俊良、郭俊廷名義登記之坐
    落高雄市○○段第六十六號、第六十七號、第六十八號、第十九之二號、第廿號
    土地興建ＣＢＣ國際海港企業大樓（以下簡稱海港大樓），圖取得資金週轉，乃
    向彰化銀行西高雄分行申請土地擔保新台幣（下同）三億八千六百萬元及建築融
    資無擔保貸款六億五千萬元，彰化銀行西高雄分行乃依規定要求盈宏公司必須有
    百分之五十以上之銷售率及應將總建築款之二分之一配合款存入指定之備償專戶
    內始可，而上開海港大樓實際上僅有三成銷售情形，且遭客戶退訂，嗣後銷售亦
    未達一成，且盈宏公司亦未將二分之一之配合款存入指定之備償專戶內，而為彰
    化銀行西高雄分行承辦人歐清勤等發現盈宏公司實際並無上開百分之六十六之銷
    售實績，而係聯合經理公司虛報，盈宏公司亦未將上持二分之一配合款存入備償
    專戶內，乃以不符合授信條件而拒絕辦理貸款。郭再興為取得前開貸款，乃央請
    台灣省議員馬榮吉（已歿）、邱創良於八十年四、五月間陪同其多次至台灣銀行
    高雄分行、中興新村台灣省議會、彰化銀行台北總行等地向彰化銀行西高雄分行
    經理黃加茂、彰化銀行總經理葉國興、甲○○等關說，要求取銷上開二分之一配
    合款及銷售率達百分之五十之條件以及不必有建設經理公司，葉國興及甲○○乃
    基於共同圖利郭再興及盈宏公司之犯意，接受上開關說，未經專案申請即擅自取
    銷上開二分之一配合款、銷售率百分之五十等之條件，並由葉國興、甲○○要求
    找尋一建築經理公司配合，再指示黃加茂向彰化銀行總行重新提出申請，郭再興
    並配合提出上開貸款之申請，郭再興即經由馬榮吉之介紹，找東華建設經理公司
    配合。待上開約定完成後，由甲○○通知黃加茂業已取銷二分之一配合款之條件
    ，即由彰化銀行於八十年六月五日由黃加茂指示蘇政良開立傳票辦理上開土地擔
    保三億八千六百萬元之放款，至於建築融資貸款部分，則由盈宏公司於八十年六
    月十二日向彰化銀行西高雄分行提出申請第一筆建築融資貸款一億五千六百萬元
    ，斯時因歐清勤、蘇政良等發現盈宏公司並無符合上開二分之一配合款，亦無建
    設總理公司而不同意貸放，原承辦之聯合建設經理公司亦認有問題而不願辦理，
    並與盈宏公司解約，惟黃加茂竟偽稱業已向總行申請核准變更授信條件，且欲於
    八十年七月間順利配合貸放第一筆一億五千六百萬元之建築融資貸款予盈宏公司
    ，明知歐清勤不願意，竟將原本係歐清勤業務工作轉指示郭萬得於八十年六月十
    四日以第一一二八號函彰化銀行總行申請貸放，並由甲○○任經理之銀行審查部
    指示「可」，並提出於常務董事會，惟經第十五屆常務董事會八十年六月廿七日
    第一一七次會議以「本案為何原（聯合）建築總理公司撤銷委任關係？為何尚無
    建築總理公司接辦？原承貸（苓雅）分行為何轉另一（西高雄）分行承辦？原申
    貸用途為何變更？為何原申貸時稱至申請日止已銷售百分之六十六，而現在又稱
    尚未銷售？務應切實查明有所交待後，就債權能否確保，審慎辦理。」之理由而
    不同意上開盈宏公司貸款案，當時葉國興雖在場，且明知盈宏公司上開無擔保放
    存款超過八千萬元之實款之准駁權應屬於常務董事會之權限，亦明知盈宏公司之
    財務結構並不健全，未自行及要求彰化銀行西高雄分行查明上開常務董事會指示
    查覆事項並依規定提報常務董事會同意通過，反逕由黃加茂於同年七月四日代歐
    清勤業務而函彰化銀行總行審查部請求貸放上開一億五千六百萬元，再由彰化銀
    行審查部莊清雲呈經理甲○○於同月六日批示「准予辦理」等，是其等均明知上
    開不實事項，由葉國興指示當時僅任審查部經理之甲○○虛偽於八十年七月六日
    逾權登載批准盈宏公司前述建築融騎貸款，然因彰化銀行西高雄分行放款承辦人
    蘇政良及其代理人黃美香均不同意，黃加茂乃經甲○○之指示下，未經正常程序
    由承辦人蘇政良、代理人黃美香、副理楊志勝、張瑞榮蓋章，反自行於彰化銀行
    西高雄分行放款支出傳票經辦製票欄、轉帳欄及放款負責人欄上蓋用自己之印，
    而於同月十五日貸放一億五千六百萬元予盈宏公司，葉國興再利用常務董事會案
    件繁雜之機會，故意未詳細報告盈宏公司不符合彰化銀行授信條件之情形，復分
    別於八十一年一月九日至同年四月廿四日之常務董事會上矇騙通過上開盈宏公司
    二億元及二億四千九百萬元之建築融資貸款，並由黃加茂分別於八十一年一月十
    四日、二月一日、二月廿五日、三月十四日、四月二日、四月廿九日、五月十二
    日、五月廿九日、六月十六日、七月三日、七月廿三日、八月八日、八月廿七日
    、九月廿一日、十月七日、十一月十九日、十二月一日、八十二年二月十五日、
    三月十九日於彰化銀行西高雄分行貸放上開貸款交付予盈宏公司，總計建築融資
    貸款部分業已貸放五億九千五百廿萬元，八十三年三月十九日彰化銀行貸放上開
    盈宏公司建築融資貸款二百五十萬元後，盈宏公司終因無任何銷售業務，致無法
    償還上開建築融資貸款之本息，足生損害於台灣省政府及彰化銀行。


司法院資訊處製作；財團法人民間司法改革基金會備份。
